【裁判字號】    92,台上,4905
【裁判日期】    920910
【裁判案由】    墮胎等罪
【裁判全文】
最高法院刑事判決                              九十二年度台上字第四九○五號
    上  訴  人  乙○○
    選任辯護人  羅紀雄律師
    上  訴  人  丙○○原名游.
    選任辯護人  楊  揚律師
    上  訴  人  甲○○
    選任辯護人  李聖隆律師
右上訴人等因墮胎等罪案件，不服台灣高等法院中華民國九十一年七月二十三日第二
審判決（九十年度上訴字第一三二九號，起訴案號：台灣桃園地方法院檢察署八十七
年度偵字第一二四九四、一二七五八、一三一三六、一三六七○、一三八九三、一三
八九四、一三八九五、一三八九六、一三九三一、一三九三二、一三九三三、一三九
三四、一三九三五、一三九三六、一三九四六、一三九四七、一三九四八、一三九四
九、一三九五○、一三九五一、一三九五二、一三九五三、一四三六三、一四三六六
、一四六五九、一四六六○、一四六六一、一四七五二、一四七五三、一四八七七、
一四八七八、一四八七九、一四八八○、一四八八一、一五二八二、一五六七○、一
五六七二、一五七四二、一五七四三、一五七四四、一五七四五、一五七四六、一五
七四七、一五八六四、一五八六五、一五八六六號、八十八年度偵字第一九六五號）
，提起上訴，本院判決如左：
    主  文
原判決關於丙○○、甲○○共同營利加工墮胎部分撤銷，發回台灣高等法院。
其他上訴駁回。
    理  由
壹、撤銷部分（即丙○○、甲○○共同營利加工墮胎部分）。
本件原判決認定上訴人甲○○（具助產士及護士資格）在台北市○○街十四之三號二
樓經營惠仁婦產科診所，其明知並未具合法醫師資格，竟自民國八十二年間某日起，
單獨基於執行醫療業務之概括犯意，在上開診所為女性病患從事婦科治療之醫療行為
，每次收費約新台幣（下同）三、四百元。嗣又自八十五年十一月間起，與同未具醫
師資格之上訴人丙○○（原名游碧蓮）共同基於意圖營利之概括犯意聯絡，在上述診
所，由甲○○主其事，丙○○為助手（擔任打針、抬病人及洗器械等工作），共同受
懷胎婦女之囑託而使之墮胎；每次收費四千元，丙○○每次則可分得五百元至一千元
不等之代價；嗣經檢察官於八十七年九月一日前往上開診所搜索而查獲等情。因而撤
銷第一審關於丙○○、甲○○共同營利加工墮胎部分之判決，改判仍依想像競合犯關
係從一重論處丙○○、甲○○共同連續意圖營利，受懷胎婦女之囑託，而使之墮胎罪
刑，固非無見。
惟查：(一)、按醫師法第二十八條第一項前段所稱之「醫療業務」，係指以繼續之意思
，反覆執行醫療行為之社會活動者而言，自屬繼續犯，而無連續犯規定之適用。原判
決認定甲○○自八十二年間某日起，即單獨基於執行醫療業務之概括犯意，在惠仁婦
產科診所內為女性病患從事婦科治療之醫療行為等情。倘若無訛，則其反覆執行醫療
業務之行為，應屬繼續犯，而無連續犯之適用。乃原判決理由竟謂：甲○○多次單獨
執行醫療業務行為（看診），時間相接，構成要件相同，係基於概括之犯意反覆為之
，應依連續犯論以違反醫師法第二十八條之一罪云云（見原判決第四十五面第一、二
行、第八行至第十行）。其將甲○○單獨執行醫療業務，而違反（八十一年七月二十
九日修正之）醫師法第二十八條第一項前段部分，認屬連續犯，而依刑法第五十六條
之規定加重其刑，依上說明，自有判決適用法則不當之違法。(二)、原判決認定甲○○
自八十二年間某日起，即單獨基於執行醫療業務之概括犯意，在惠仁婦產科診所內為
女性病患從事婦科治療之醫療行為，每次收費約三、四百元；並自八十五年十一月間
起，與丙○○共同基於意圖營利之概括犯意聯絡，在上開診所共同受懷胎婦女之囑託
而使之墮胎，每次墮胎收取對價四千元等情，而併論以八十一年七月二十九日修正之
醫師法第二十八條第一項前段之罪，及刑法第二百九十條第一項前段之罪之連續犯；
惟其對於甲○○究竟於何時？為何位女性病患從事婦科治療行為？其所謂「婦科治療
之醫療行為」之具體內容為何？前後治療之人數或次數大約若干？以及甲○○與丙○
○二人究竟於何時？為何位懷孕婦女實施墮胎之行為？前後共有幾人？次數共計若干
？等攸關違反醫師法犯罪之實質內容，以及墮胎部分能否成立連續犯之重要事實，均
未於事實欄內詳加認定記載，自不足以為適用法律之依據。(三)、本件起訴書另指丙○
○與甲○○二人自八十二年間某日起，即在上開診所為女性病人治療淋病、梅毒等花
柳病，每次收費約三、四百元，迄八十七年九月一日為警查獲等情，認丙○○此部分
所為併涉犯（八十一年七月二十九日修正之）醫師法第二十八條第一項前段之罪嫌。
原判決對於丙○○此部分被訴之事實並未加以判決，亦未於理由內說明該部分應否不
另為無罪之諭知，難謂無已受請求之事項而未予判決之違法。(四)、卷查甲○○於原審
聲請傳訊證人馬敬恕醫師，以證明扣案如原判決主文第四項所諭知沒收之藥品、器械
均係馬敬恕醫師所寄存，非伊所有等情。原判決理由雖說明證人馬敬恕已死亡，有其
除戶謄本可按，已無從傳訊云云（見原判決第三十九面第四行至第七行）。惟查原審
卷內並無馬敬恕之除戶戶籍謄本可考；且依甲○○提出於本院之台北市萬華區第一戶
政事務所九十一年八月十二日馬敬恕戶籍謄本，及台北市萬華區柳鄉里辦公處同日開
具之證明書各一份觀之，證人馬敬恕應無原判決所稱已死亡之情形，究竟實情如何？
甲○○上開所辯是否可信？此與前揭物品得否諭知沒收有關；原審未詳加調查明白，
遽謂馬敬恕已死亡，而無從傳訊云云，亦嫌調查未盡。以上或為丙○○、甲○○上訴
意旨所指摘，或為本院得依職權調查之事項，應認原判決關於甲○○、丙○○營利加
工墮胎部分有撤銷發回之原因。
貳、駁回部分：
一、乙○○、丙○○營利加工墮胎致人於死部分：
按刑事訴訟法第三百七十七條規定，上訴於第三審法院，非以判決違背法令為理由，
不得為之。是提起第三審上訴，應以原判決違背法令為理由，係屬法定要件。如果上
訴理由狀並非依據卷內訴訟資料，具體指摘原判決不適用何種法則或如何適用不當，
或所指摘原判決違法情事，顯與法律規定得為第三審上訴理由之違法情形不相適合時
，均應認其上訴為違背法律上之程式，予以駁回。本件原判決認定上訴人乙○○（具
助產士資格）、丙○○係原設於台北市○○區○○路一段一一一號崇愛婦產科診所（
自八十七年六月間遷址並改名為「中山婦產科診所」）之實際負責人及護士助理。於
七十八年十月十三日上午，黃蓉嬌（下稱黃女）因懷胎三個月而前往崇愛婦產科診所
求診，並囑託乙○○為其實施墮胎手術。傅、游二人均明知渠等並未具合法醫師資格
，不得擅自執行醫療業務，或為懷胎婦女實施人工流產手術；且在客觀上能預見，若
使用藥物、針劑不當或過量，均可能導致病患發生危險或死亡。竟共同基於意圖營利
之犯意聯絡，以三千元至五千元之代價（正確金額不詳），由乙○○先命丙○○為黃
女注射不詳之鎮靜劑及麻醉藥劑，而執行醫療業務。詎黃女於注射針劑後約十五分鐘
即出現呼吸困難、雙手緊抓胸部揮舞等不適症狀。傅、游二人見狀，隨即由乙○○為
黃女施打強心針劑，見無效果，二人即迅招計程車將黃女送至台大醫院急救，惟黃女
仍於到達醫院前死亡等情。因而撤銷第一審關於乙○○、丙○○營利加工墮胎致人於
死部分之判決，改判仍依想像競合犯關係從一重論處乙○○、丙○○共同意圖營利，
受懷胎婦女之囑託，而使之墮胎，因而致人於死罪刑。已敘明右揭事實，業據丙○○
於警詢時供承不諱，核與證人黃金龍、黃永金、賴曉冬證述情節相符。而乙○○事後
與黃女家屬黃金龍達成民事賠償和解，應允賠償一百萬元，並一次給付九十萬元，而
免除其餘十萬元等情，亦據乙○○及黃金龍分別供證在卷，並有雙方所簽立之協議書
影本一份附卷可稽。且乙○○於七十八年十月二十七日將其以孫耀起醫師（下稱孫醫
師）名義製作黃女之死亡證明書一份，交付黃女家屬持向戶政機關辦理除戶登記，亦
據證人黃金龍、黃永金證述明確，足見丙○○之自白與事實相符，應堪採信。又乙○
○經營上開診所本係以營利為主要目的，而丙○○於偵查中亦供承每次墮胎手術索價
約三千元至五千元等語；故本件雖因黃女已死亡而無法查知其等向黃女索費之正確數
額，但並不影響於其等營利意圖之認定。再未具合法醫師資格者，不得執行醫療業務
或擅自施行人工流產（即墮胎）手術，違者應依（八十一年七月二十九日修正之）醫
師法第二十八條之規定懲處，此觀之同法第二十八條第一項前段及優生保健法第十三
條之規定甚明。乙○○、丙○○二人均自承未具合法醫師資格，竟受黃女之囑託，擅
自為黃女施行墮胎（即人工流產）手術；而其等於施行墮胎手術時因注射針劑不當而
造成黃女死亡，雖並無致黃女死亡之故意，但對黃女因注射針劑不當而發生死亡之結
果，在客觀上應可預見，且渠等注射針劑不當與黃女死亡間具有相當因果關係，自應
對黃女死亡之結果負責。是其等所為除構成刑法第二百九十條第二項前段之罪外，並
同時觸犯八十一年七月二十九日修正之醫師法第二十八條第二項、第一項前段之罪，
應依想像競合犯之例，從一重依刑法第二百九十條第二項前段處斷；為其所憑之證據
及認定之理由。並以乙○○雖辯稱：黃女並未懷胎，至其診所係做陰道整型手術，並
非墮胎；且黃女係由孫醫師為其看診，伊與游女係在孫醫師之指示下，為黃女注射針
劑，並無擅自執行醫療業務或為黃女墮胎之情事。至伊賠償黃女家屬九十萬元，係因
當時孫醫師已下班，而伊係診所之負責人，始由伊出面與黃女家屬和解；況該賠償之
九十萬元中，其中二十萬元係由孫醫師支付，不能以此即認其有擅自為黃女墮胎致死
之犯行云云。丙○○雖辯稱：伊不知乙○○未具醫師資格，且伊僅係協助傅女從事護
理工作，並未擅自執行醫療業務。又黃女並未懷胎，當日係由孫醫師看診，並作陰道
整型手術，並非為其墮胎。又卷內並無黃女繳費之證據，難認其與乙○○意圖營利。
此外，伊於警詢之自白，係為獲交保而為不實之陳述，自不得作為唯一之證據云云。
然查黃女當時已懷孕三個月，因與胎兒之父親吵架而有意墮胎等情，已據黃女之女兒
賴曉冬證述在卷。且丙○○於警詢及偵查中已供承黃女係前往該診所做會陰整型及墮
胎手術等語，而證人黃金龍於警詢及檢察官偵訊時亦均證稱：傅女告訴伊謂黃女是要
墮胎，惟打麻醉針後即發現不對等語。足見傅、游二人辯稱黃女並未懷孕且未為其墮
胎云云，均非可信。雖傅、游二人又以受孫醫師指示為黃女施打針劑等詞置辯。然訊
之孫醫師已否認上情。且傅、游二人所辯，不僅與丙○○初供歧異，亦與證人黃金龍
、黃永金、賴曉冬等人所述情節不符。而乙○○對於如何支付賠償金九十萬元一節，
始則稱因孫醫師當時尚未開始手術，因此該九十萬元全部由伊支付等語。嗣又改稱：
由伊出七十萬元，孫醫師出二十萬元云云，前後並不一致。參以黃女死亡後，乙○○
擅自以孫醫師之名義偽造黃女之死亡證明書交付黃女家屬，益見其心虛。況乙○○於
檢察官搜獲上述協議書後，曾多次私下要求孫醫師出面承認黃女之墮胎手術為其所施
做，然均被拒絕等情，亦據孫醫師陳述在卷，並有其所提出之訪客表及面談時所留字
跡之報紙各一份在卷可稽。更何況乙○○係上述診所之負責人，孫醫師則受僱於傅女
，若黃女之墮胎確係孫醫師所指示或親自施行，何以乙○○當初未要求其出面負責，
反而自行與黃女家屬協調和解，並賠償九十萬元？而於時隔約十年之後始要求孫某承
擔責任？顯違常理。足見傅、游二人所辯係由孫醫師指示對黃女施行墮胎一節，亦係
飾卸之詞，難予採信。至乙○○所舉證人許經宏雖證稱：乙○○曾於七十八年十月十
三日將驗孕檢體送請其所開設之幸安醫學Ｘ光檢驗院檢驗，結果呈陰性反應等語。證
人許國邦證稱：乙○○曾以電話詢問其關於黃女是否因子宮內膜增生引起月經不正常
出血云云。然查許經宏所經營之上開醫學檢驗院每日須處理大量檢驗業務；而證人許
國邦為醫學教授兼任醫師，平日亦忙於教學及看診。渠等於時隔近十年之後，竟能清
楚記憶傅女於十年前送驗檢體或電話請教之事，其可信性已值懷疑。且傅女本身既開
設崇愛婦產專科診所，理應備置驗孕之必要器械或試劑，乃其竟謂缺乏驗孕試劑而向
幸安醫學Ｘ光檢驗院商借，並將驗孕檢體送請許某判讀云云，亦與情理有悖。況傅女
所經營之診所既聘有孫醫師駐診，若有疑問，應可就近請教孫醫師，實無須捨近求遠
，反以電話向證人許國邦詢問之理，是上述證人之證詞，均與情理不合，難以採為有
利之認定。又證人朱秀芬雖證稱：黃女前往崇愛婦產科就診之當天早上孫醫師有在該
診所看診等語；而乙○○所提出孫醫師書寫之黃女七十年八月四日診療紀錄單上，亦
載有英文「Ｏ、Ｔ」等字樣；然不能憑此即認定孫醫師有於七十八年十月十三日為黃
女施行墮胎手術或指示施打麻醉等針劑之事實。就傅、游二人所辯，如何不足以採信
；以及證人許經宏、許國邦、朱秀芬所述，如何不足以採為有利之認定，均於理由內
一一詳加論敘及指駁。核其所為之論斷，俱與卷內資料相符，從形式上觀察，原判決
並無調查未盡、理由矛盾或採證違反證據法則等違背法令之情形。乙○○上訴意旨略
以：丙○○所供先為黃女作會陰整型手術，然後再墮胎一節，與常理不合，原判決採
為證據，自有不當。又游女並未提及有為黃女施打「鎮靜劑」之情形，原判決未憑證
據，遽認游女有為黃女施打「鎮靜劑」之事實，亦有不合。再黃女當時並未懷孕，其
至診所係作會陰整型手術，並非墮胎，原審遽認伊等為其施行墮胎手術，不無違誤。
又證人黃金龍、黃永金、賴曉冬所陳均屬傳聞或推測之詞，原判決採為不利之認定，
亦屬違法。此外，案發當日係由孫醫師為黃女看診，伊與游女係在孫某指示下為黃女
施打針劑，並非擅自執行醫療業務，原審遽予論罪科刑，亦有不當云云。丙○○上訴
意旨略稱：伊依乙○○之指示協助處理醫療事宜，不知傅女未具合法醫師資格，自無
違反醫師法之故意。又黃女當時並未懷胎，原審遽認其與傅女共同為其墮胎，亦有不
當。再伊於警詢所供，係受警方利誘所致，原判決採為唯一之證據，亦有違誤云云。
惟查證據之取捨及事實之認定，均為事實審法院之職權，倘其採證認事並未違反證據
法則，自不得任意指為違法。查原判決就其如何認定傅、游二人均無合法醫師資格，
竟意圖營利擅自為已懷胎三個月之黃女施行墮胎手術，因注射麻醉等針劑不當致黃女
死亡等事實，已敘明所憑之證據及認定之理由綦詳。且原判決對於傅、游二人所辯黃
女並未懷胎，彼等係在孫醫師指示下為黃女作會陰整型手術，並非為其墮胎等語，如
何係卸責之詞，而均不足以採信，亦依據卷內資料一一詳加指駁及說明，難謂有何理
由不備或採證違反證據法則之情形。又丙○○在原審已迭次陳明案發當日有為黃女施
打「鎮靜劑」之事實（見原審卷(一)第二二二頁、卷(二)第二十八頁、第二十九頁）。乙
○○上訴意旨謂游女從未述及為黃女施打「鎮靜劑」一節，顯非依據卷內資料執為指
摘之適法第三審上訴理由。再證人黃金龍、黃永金、賴曉冬等人所陳關於黃女生前曾
表示有意墮胎，以及渠等獲知黃女死訊，暨與傅女私下協議和解賠償事宜等經過情形
，均係就渠等親自見聞之事實而為證述，原判決採為不利之佐證，難謂於法有違。上
訴意旨謂前開證人所陳俱屬傳聞、推測之詞，不得採為證據云云，自非可取。此外，
游女雖謂其自白係受警方利誘所致，但並未具體說明警方究竟係以如何利誘之方式使
其自白犯罪，且原判決除依據游女之自白以外，並依據證人黃金龍、黃永金、賴曉冬
等人之證述及前述協議書等多項證據資料，作為認事之依據，並非單憑游女警詢之自
白作為唯一之證據。丙○○上訴意旨指摘原判決採用其警詢筆錄作為唯一之證據云云
，亦屬誤會。綜上，本件上訴意旨均非依據卷內資料具體指摘原判決不適用何種法則
或如何適用不當，徒就原審採證認事職權之適法行使，以及原判決已明確論斷詳細說
明之事項，漫指為違法，並仍就黃女有無懷胎暨渠等有無為黃女施行墮胎手術等單純
事實，再事爭執，顯與法律規定得為第三審上訴理由之違法情形不相適合，揆諸前揭
說明，其等此部分之上訴為違背法律上之程式，應予駁回。
二、丙○○使公務員登載不實公文書部分：
按刑事訴訟法第三百七十六條所列各罪之案件，經第二審判決者，不得上訴於第三審
法院，法有明文。本件上訴人丙○○被訴使公務員登載不實公文書罪案件，原審係依
刑法第二百十四條論處罪刑，核屬刑事訴訟法第三百七十六條第一款之案件，依首開
說明，既經第二審判決，自不得上訴於第三審法院，上訴人丙○○竟復對該部分一併
提起上訴，顯為法所不許。其此部分之上訴為不合法，應予駁回。
據上論結，應依刑事訴訟法第三百九十五條前段、第三百九十七條、第四百零一條，
判決如主文。
中      華      民      國    九十二    年      九      月      十      日
                              最高法院刑事第六庭
                                  審判長法官  吳  雄  銘
                                        法官  池  啟  明
                                        法官  石  木  欽
                                        法官  郭  毓  洲
                                        法官  吳  三  龍
      右正本證明與原本無異
                                              書  記  官
中      華      民      國    九十二    年      九      月     十五     日
                                                                        Ｌ


司法院資訊處製作；財團法人民間司法改革基金會備份。
